【裁判字號】    97,上訴,1257
【裁判日期】    970908
【裁判案由】    偽證等
【裁判全文】
臺灣高等法院高雄分院刑事判決        97年度上訴字第1257號
    上  訴  人  臺灣屏東地方法院檢察署檢察官
    被      告  乙○○
    選任辯護人  陳正達  律師
                許惠珠  律師
                洪世崇  律師
上列上訴人因被告偽證等案件，不服臺灣屏東地方法院97年度訴
字第187 號中華民國97年5 月7 日第一審判決（起訴案號：臺灣
屏東地方法院檢察署96年度偵字第5271號），提起上訴，本院判
決如下：
    主  文
上訴駁回。
    理  由
一、公訴意旨略以：被告乙○○明知其前夫甲○○並未在屏東縣
    屏東市○○路504 之1 號住宅內經營六合彩，竟於96年8 月
    10日11時許，在臺灣屏東地方法院檢察署偵查庭接受偵訊時
    ，供後具結，就甲○○是否經營六合彩及聘請其幫忙六合彩
    之對案情有重要關係之事實，虛偽證稱：「甲○○係以每月
    15,000元聘請我擔任會計，我幫他抄寫賭客下注的牌、收賭
    客的賭金、作帳冊」等語，藉此誣指甲○○始為經營六合彩
    之組頭，以脫免自身遭刑事訴追，因認被告乙○○涉犯刑法
    第168 條之偽證罪嫌云云。
二、按犯罪事實應依證據認定之，無證據不得認定犯罪事實；又
    不能證明被告犯罪者，應諭知無罪之判決，刑事訴訟法第15
    4 條第2 項、第301 條第1 項分別定有明文。又按認定犯罪
    事實所憑之證據，雖不以直接證據為限，間接證據亦包括在
    內，然而無論直接或間接證據，其為訴訟上之證明，須於通
    常一般之人均不致有所懷疑，而得確信其為真實之程度者，
    始得據為有罪之認定，倘其證明尚未達到此一程度，而有合
    理之懷疑存在時，事實審法院在心證上無從為有罪之確信，
    自應為無罪之判決，最高法院76年台上字第4986號判例意旨
    參照。
三、公訴人認被告乙○○涉有上開偽證罪嫌，無非係以證人甲○
    ○於警詢及偵訊中之證述、證人周李惠花、林桂蓁及邱坤秋
    於偵訊中之證述及門號0000000000號行動電話之雙向通聯紀
    錄、被告於96年8 月10日11時3 分之訊問筆錄、證人結文及
    甲○○之中華民國身心障礙手冊等為其論據。
四、訊據被告乙○○固坦承有在上址從事抄寫賭客下注之六合彩
    牌支及計算客人下注六合彩之簽賭金之事實，惟堅決否認有
    何偽證犯行，辯稱：六合彩確實由甲○○所經營，因甲○○
    車禍後記憶力不好，所以以每月15,000元僱用伊為其抄寫六
    合彩之牌支、計算賭金等工作，有時他還是像正常人一樣，
    伊在檢察官訊問時所述並非虛偽供述等語。
五、經查：
（一）證人甲○○雖於96年8 月9 日警詢時證稱：警方當場查扣
      之物品均係伊本人的，何用途因伊受傷而記不清楚，均是
      伊前妻乙○○在使用的，如何經營伊不知道，玩法伊也不
      知道，每支簽賭多少錢也不知道，係乙○○在經營、接電
      話及向賭客收賭金等語（見屏警刑偵二字第0960036854號
      卷第2 頁）、於96年8 月10日偵查中證述：伊有時會跟乙
      ○○住在查獲地點，有時會擺路邊攤就睡在路邊，伊因為
      在一、二個月前出車禍撞到頭，所以都忘記怎麼簽注，都
      是乙○○在處理所有的簽注事宜等語（見96年度偵字第52
      71號卷第8 頁、第9 頁），惟觀諸其於警詢、偵訊中之證
      述：「（警方在本處查獲六合彩簽賭站是誰在經營？）是
      我在經營。」、「（你有無在那邊經營六合彩？）是的。
      」、「（六合彩係你在經營，但其他簽賭都是由乙○○在
      負責？）是的。」等語，甲○○均未曾否認六合彩係由其
      經營，且僱用乙○○負責抄牌、計算賭金等情，故是否能
      以證人甲○○領有身心障礙手冊而認其無力經營六合彩等
      情，尚嫌率論。
（二）又證人即旺旺彩券行之員工陳幼親於原審97年4 月24日審
      理時結證稱：旺旺彩券行係甲○○在經營的，伊遇到老闆
      甲○○時跟老闆打招呼，感覺精神狀況跟正常人一樣，伊
      的薪水亦係向甲○○領取現金，伊知道被告是負責幫甲○
      ○賣安全帽，有看過1 、2 次被告上樓去幫忙彩券、牌的
      事情等語（見原審卷第36頁背面、第37頁背面），證人即
      被告之女陳虹霖於原審97年4 月24日審理時結證稱：旺旺
      彩券行是阿公的房子，伊父母都住在旺旺彩券行裡，父親
      （甲○○）之精神狀況還好，只是情緒不穩，平時都還好
      ，現在他都在外面賣鞋，父母是因為要改名才離婚，事實
      上他們的感情很好，也住在一起，伊發現他們離婚也覺得
      很疑惑，六合彩是爸爸在經營，因為媽媽不可能有這種人
      脈去經營六合彩，小時候伊就常聽到爸爸在講六合彩簽賭
      的事情，伊認為是爸爸在經營，因為媽媽從以前到現在都
      是爸爸的左右手等語（見原審卷第38頁至第40頁），及證
      人即被告之胞妹黃聖雯於原審97年4 月24日審理時結證述
      ：被告在彩券行的旁邊賣安全帽，甲○○遇到伊時會點頭
      打招呼，看不出來有何異樣，伊有時約被告唱歌時，被告
      會說等她幫「旺仔」（甲○○）抄號碼後再出去，他們家
      庭的開銷也是甲○○在負責的，甲○○另外還有在賣鞋子
      ，前幾天才看到他在高雄賣鞋等語（見原審卷第40頁背面
      至第42頁），經核與證人甲○○於原審97年4 月3 日審理
      時結證稱：一開始是伊自己做六合彩，是車禍後才叫被告
      幫伊抄牌，當時伊等已經離婚，伊每月有付15,000元給被
      告，伊的職業是擺路邊攤，發生車禍後領有身心障礙手冊
      ，精神時好時壞，發作時約有幾個小時，腦筋會一片空白
      ，其他時候就正常，當時伊於警詢中是因為頭腦昏昏的所
      以說不知道被告在做什麼，伊精神發作的時候什麼事情都
      不知道，精神時好，伊平時和被告住在一起，有時擺路邊
      攤太晚時就會睡在車上，約有20天會住在家裡，伊有請弟
      弟幫忙開車、搬貨，住處1 樓的「旺旺彩券行」是伊拿錢
      給被告向別人租的，店面是伊岳父的，伊也有請人經營，
      伊係因事業失敗才和被告離婚，但感情沒有變壞，門號00
      00000000號行動電話係被告在使用，係伊拜託伊嬸嬸周李
      惠花借身分證讓伊等去辦手機門號等語（見原審卷第22頁
      至第26頁）並無重大之歧異，則證人甲○○於原審審理時
      之上開證述，應堪採信。又上開證人陳幼親、陳虹霖、黃
      聖雯均證述被告平時精神狀況與正常人無異，亦可經營彩
      券行、擺設地攤之生意等情明確，佐以證人甲○○於原審
      審理時受訊時，應答流利，思慮與常人無異之情狀，殊難
      認為其有何智能障礙或精神狀況嚴重違常使喪失事理判斷
      之能力，而不能經營六合彩之情事存在；況在領有精神分
      裂之身心障礙手冊，如能定期就診服藥規律治療下，尚非
      無時不刻均有不能自我照護、識別能力等心神喪失之狀況
      ，是實無從據被告持中度精神障礙之身心障礙手冊即認被
      告並非共同經營六合彩之人。再者，縱使證人甲○○雖於
      警詢、偵訊中證述對於簽注方法不復記憶、均由乙○○所
      負責等語，惟證人甲○○所為之上開證述，或在規避己之
      罪責，或係製作筆錄受訊當時有精神違常之情事均有可能
      ，殊難僅以片斷之供述內容，率而認定證人甲○○並無共
      同參與經營六合彩之犯行。
（三）復依被告乙○○於偵訊中所證述之內容觀之，被告並未否
      認其有抄寫客人簽注六合彩之號碼及計算簽賭金等情，且
      自始均與其於警詢、原審審理中所稱：伊係以每月15,000
      元之代價為甲○○抄寫客人簽注之號碼、計算簽賭金之供
      述相符，則被告上開經具結之供述，實已足認定其有實施
      經營賭博六合彩之犯行，並無所謂以此脫免刑責可言，公
      訴人所指容有誤會。
（四）至證人周李惠花、林桂蓁及邱坤秋等人於96年9 月10日偵
      訊中之證述及門號0000000000號行動電話之雙向通聯紀錄
      ，均僅能證明周李惠花、林桂蓁、邱坤秋曾撥打周李惠花
      以其名義借予被告乙○○及證人甲○○申辦之門號000000
      0000號行動電話簽注六合彩之情，此亦為被告乙○○所不
      否認有抄牌及接受下注等情，並無從據以推論證人甲○○
      並未參與經營六合彩之犯行，再證人周李惠花亦於96年9
      月10日偵訊中結證稱：甲○○及被告向伊借手機，伊將手
      機拿給他們夫妻使用，伊有用家中電話打這支手機號碼簽
      賭等語（見同上偵卷第46頁），核與證人甲○○證稱：伊
      向嬸嬸周李惠花借證件申辦手機之基本情節大致相符，是
      被告與甲○○雖已辦理離婚登記，惟實際上仍為共同生活
      之夫妻，且用之作為聯絡下注之行動電話門號亦為甲○○
      所借用申辦者，顯見其就於經營六合彩之本身，應有犯意
      聯絡，是殊難僅憑上開證人周李惠花、林桂蓁、邱坤秋係
      向被告下注，即認賭博犯行與甲○○無關。
（五）綜上所述，證人甲○○既經原審認定係與被告乙○○共犯
      上開賭博犯行，而公訴人所指上開證據均難認被告乙○○
      於偵查中所供後具結證稱「甲○○係以每月15,000元聘請
      我擔任會計，我幫他抄寫賭客下注的牌、收賭客的賭金、
      作帳冊」等語，並非出於虛偽供述之證明，即與偽證罪之
      要件有間。此外，復查無確切之證據足以認定被告乙○○
      有何公訴人所指之偽證犯行，既不能證明被告乙○○犯偽
      證罪，揆之上開法條規定及判例意旨，自應諭知被告乙○
      ○為無罪之判決。
六、原審就被告乙○○被訴偽證罪部分，以不能證明被告乙○○
    犯偽證罪，而為被告乙○○無罪之諭知，經核並無違誤。檢
    察官上訴意旨，猶執前詞，指摘原判決不當，為無理由，應
    予駁回。
七、被告乙○○所犯賭博罪，經原審判處有期徒刑5 月，因未上
    訴，而告確定，核此敘明。
八、至共犯甲○○所涉上開經營六合彩賭博部分，應由檢察官另
    行為適法之處理，併此敘明。
據上論斷，應依刑事訴訟法第368條，判決如主文。
本案經檢察官蔡國禎到庭執行職務。
中    華    民    國    97    年    9     月    8     日
                  刑事第二庭  審判長法  官  林正雄
                                    法  官  陳啟造
                                    法  官  黃壽燕
以上正本證明與原本無異。
被告不得上訴，檢察官如不服本判決應於收受本判決後10日內向
本院提出上訴書狀，其未敘述上訴理由者，並得於提起上訴後10
日內向本院補提理由書狀（均須按他造當事人之人數附繕本）「
切勿逕送上級法院」。
中    華    民    國    97    年    9     月    8     日
                                    書記官  梁雅華


司法院資訊處製作；財團法人民間司法改革基金會備份。
